【裁判字號】    88,再,40
【裁判日期】    890516
【裁判案由】    損害賠償
【裁判全文】
臺灣高等法院民事判決  八十八年度再字第四十號
      再審原告    國座建設股份有限公司
                              .
      法定代理人  張國安      .
      訴訟代理人  林清源律師
      再審被告    甲○○                住台北縣新店市○○街八五號十樓
      訴訟代理人  吳展旭律師
      複  代理人  陳美華律師
右當事人間損害賠償事件，再審原告對於中華民國八十八年三月九日本院八十七年度
上字第二七四號第二審判決，提起再審之訴，本院判決如左：
      主      文
再審之訴駁回。
再審訴訟費用由再審原告負擔。
      事      實
甲、再審原告方面：
一、聲明：
(一)、本院八十七年度上字第二七四號確定判決（以下稱原確定判決）及前訴訟程序第
    一審判決均廢棄。
(二)、右廢棄部分，再審被告於前訴訟程序第一審之訴駁回。
二、陳述：
(一)、原確定判決認定『動線示意圖』為契約內容之違法：
    依兩造契約第二十二條約定：「甲方（即再審被告）並了解本房屋預定買賣所有
    銷售說明書、廣告資料僅作參考之用，非本契約之一部．．．」等語，足證再審
    原告並無將動線示意圖列為契約內容之意，原確定判決竟為相反之認定，顯未斟
    酌所有證據之調查結果，並捨契約文字而為認定，有違最高法院十九年上字第三
    六三號、六十九年台上字第七七一號、十七年上字第一一一八號判例。
(二)、原確定判決採信台北縣淡水鎮公所淡建字第八六一二二八○六號函，與事實不符
    ：台北縣淡水鎮○○○段二二二之四地號土地之所有權人為吳中村，同上段二二
    一地號土地，則為張圭碧等人共有（再審原告誤為張圭碧所有），後者非屬台北
    縣淡水鎮○○街○段一七七巷口至黃帝神宮之前段路段，而係黃帝神宮至系爭房
    地之後段之一部分，原確定判決採信前函，有違最高法院十八年上字第二○九號
    判例。
(三)、原確定判決對淡水鎮公所八一北縣淡建字第一八八○七號函所附陳情書之認定違
    法：該函所附之陳情書及附圖已明白表示水源街二段一七七巷，含一七七巷後段
    部分，早在民國六十七年開始已徵得所有地主之同意供公眾通行，乃原確定判決
    竟以未經地主吳中村署名，而否認得地主同意，已屬誤認事實；且既早經地主同
    意供公眾通行，即非鄰人通行自然成路，合於大法官會議釋字第四○○號之解釋
    ，為既成巷道，原確定判決憑空臆測屬附近鄰人通行自然成路，忽略陳情書內指
    稱已經地主同意等情，有違最高法院十八年上字第二○九號、十九年上字第三六
    三號判例。
(四)、原確定判決認系爭土地對外交通僅一七七巷，其道路通行之瑕疵不能補正，有未
    依證據為判斷之違法：地主違法設置之障礙物，業經台北縣政府工務局取締並拆
    除，地主吳中村所建之圍牆亦已拆除，且未拆除前，道路亦未封閉，仍可供機車
    通行，況除一七七巷外，北新路一八四巷亦可通北新路，社區○道路並可通達登
    輝大道，原確定判決單就社區○道路為認定，有違前述三六三號判例。
(五)、原確定判決就再審原告向鄰人購買土地所簽訂之土地買賣契約書之認定違法：再
    審原告為讓全體住戶順利通行，已向鄰地共有人購買土地，設置一寬約四米之道
    路，由登輝大道出入。而由土地買賣契約第三條約定：「．．．乙方（即出賣人
    ）保證該位置．．．，有權處分，甲方（即再審原告）得使用該位置，將來如可
    以分割時，乙方保證甲方分得之位置即如附圖所示之位置。」，可知出賣人雖非
    全體共有人，惟其有權處分，足使再審原告取得合法權利，且由其他共有人收取
    租金之情形，亦知已得其他共有人之同意。況契約第四條刪除之原因為與第三條
    約定重覆之故，原確定判決以第四條被刪除而質疑買賣契約之效力，即非有理。
    且訂約時已預期不能情形除去後為給付，故契約仍屬有效。再所購土地地目雖為
    「水田用地」，惟地目非不得變更，又編為某種使用之土地，於其所定之使用期
    限前，仍得繼續為從來之使用即作為道路之從來使用，原判認為再審原告未經地
    政機關核准變更土地使用用途，即設置道路，並非合法，顯未審酌民法第二百四
    十六條之規定，有違前述三六三號判例。
(六)、綜上所陳，原確定判決有民事訴訟法第四百九十六條第一項第一款適用法規顯有
    錯誤之再審事由。
三、證據：提出租賃契約、付租金支票等影本為證，並請求訊問證人詹賜、詹次助、
    詹誼君。
乙、再審被告方面：
一、聲明：再審之訴駁回。
二、陳述：原確定判決業已斟酌全辯論意旨及調查證據之結果，認定事實適用法律，
    而細譯再審原告所舉之理由或於法未合，或執原確定判決已說明不予採納之訴訟
    資料，指稱原確定判決有未依法認定事實之違法，實與適用法規顯有錯誤之再審
    事由尚有不符，而無再審理由。
    理      由
一、按民事訴訟法第四百九十六條第一項第一款所謂適用法規顯有錯誤，係指法院就
    認定事實，適用法律有適用法規顯有錯誤之情形而言，苟事實審法院依卷內所附
    之證據資料加以取捨、判斷，而為事實之認定，就令其認定事有漏未斟酌證物或
    認定事錯誤等情事，亦與適用法規顯有錯誤之再審事由有間（最高法院六十三台
    上字八八○號判例參照）。本件再審原告主張原確定判決有：(一)認定『動線示意
    圖』為契約內容之違法，(二)採信台北縣淡水鎮公所淡建字第八六一二二八○六號
    函，與事實不符，(三)對淡水鎮公所八一北縣淡建字第一八八○七號函所附陳情書
    之認定違法，(四)認定系爭土地對外交通僅一七七巷，其道路通行之瑕疵又不能補
    正未憑證據等情事云云，縱令屬實，此乃原確定判決依卷內所附之證據資料予以
    審酌，加以取捨、判斷而為事實之認定，既已於判決內詳為敘明其取捨判斷之理
    由，並非不依證據而逕為判斷，揆諸首揭說明，亦與民事訴訟法第四百九十六條
    第一項第一款所稱之適用法規顯有錯誤，尚有不符，再審原告執以作為再審事由
    ，並非有理。
二、再審原告又以：原確定判決就再審原告與鄰人所簽訂之道路土地買賣契約書之認
    定違法云云，而主張有適用法規顯有錯誤之事由。但查原確定判決除質疑再審原
    告向訴外人詹燦、詹電火購買地目編為「水田用地」之土地，作為道路用地，該
    契約有無經全體共有人同意及違反土地法第三十條而無效外，並以買賣之土地為
    「水田用地」，依土地法第八十二條規定，不得供其他用途使用，再審原告將水
    田用地作為道路用地違背使用區分之規定，未能認已提供合法之道路，作為不利
    再審原告之理由之一。本件縱如再審原告所陳土地買賣契約第一條約定於將來變
    為非農牧用地或可以移轉時，登記再審原告或指定之人，合於民法第二百四十六
    條規定，且買賣時已得其他共有人之同意，該土地之買賣契約應屬有效，惟凡編
    為某種使用地之土地，不得供其他用途之使用，為土地法第八十二條前段所明定
    ，再審原告不能證明其所購土地之地目在編為水田用地前為道路用地，指稱可依
    同法第八十三條之規定，繼續為從來之道路使用，要屬無據。原確定判決認再審
    原告以水田用地用供道路使用，違背分區使用之規定，不能認已提供合法道路予
    再審被告使用，而為不利再審原告之判決，即無不合。有關土地買賣契約未經共
    有人同意，且違反土地法第三十條規定而無效之判斷是否違背法律，與其判斷結
    果已無影響，再審原告以此為再審理由，提起本件再審之訴仍應駁回。
三、兩造其餘爭執及舉證，於本件判決已無若何影響，無庸贅論，附此敘明。
四、據上論結，本件再審之訴為無理由。依民事訴訟法第五百零四條、第七十八條，
    判決如主文。
中      華      民      國    八十九    年      五      月     十六     日
                                臺灣高等法院民事第五庭
                                    審判長法  官  黃  熙  嫣
                                          法  官  蔡  芳  齡
                                          法  官  黃  小  瑩
右正本係照原本作成。
不得上訴。
中      華      民      國    八十九    年      五      月     十九     日
                                          書記官  李  佳  樺


司法院資訊處製作；財團法人民間司法改革基金會備份。
